【裁判字號】    90,判,1213
【裁判日期】    900713
【裁判案由】    營利事業所得稅
【裁判全文】
最  高  行  政  法  院  判  決                    九十年度判字第一二一三號
    原      告  葉記營造股份有限公司
    代  表  人  甲○○
    被      告  財政部臺灣省北區國稅局
    代  表  人  林吉昌
右當事人間因營利事業所得稅事件，原告不服行政院中華民國八十八年十二月十四日
台八十八訴字第四五一八五號再訴願決定，提起行政訴訟。本院判決如左：
    主  文
原告之訴駁回。
訴訟費用由原告負擔。
    事  實
緣原告八十一年度營利事業所得稅結算申報，涉嫌虛報工頭林天來等十五人工資計新
臺幣（下同）三、八八九、二○○元及工頭邱英祥等七人工資計一、一○四、○○○
元，被告根據查得資料核定其全年所得額為一二、三二七、二九九元，發單補徵營利
事業所得稅一、二四八、三○○元，並按所漏稅額處一倍罰鍰一、二四八、三○○元
。又其八十一年度發包工程予工頭蔡清海支付價款一、三二四、三五○元，未依所得
稅法第二十一條暨稅捐稽徵機關管理營利事業會計帳簿憑證辦法第二十一條之規定取
得合法之進貨憑證，遂依稅捐稽徵法第四十四條規定按查明認定之總額處以百分之五
罰鍰六六、二一八元。原告不服，就營利事業所得稅及罰鍰部分，申經復查結果，所
得稅部分，追認營業成本一、一○四、○○○元（即工頭邱英祥等七人之工資部分）
，變更核定全年所得額為一一、二二三、二九九元，並變更漏稅罰罰鍰金額為九七二
、三○○元，其餘維持原核定。原告仍不服，就工頭林天來等十五人工資及罰鍰九七
二、三○○元部分，依法提起訴願、再訴願，遞遭決定駁回，遂提起本件行政訴訟。
茲摘兩造訴辯意旨如次：
原告起訴意旨略謂：一、原告確有支付林天來等十五人工資計三、八八九、二○○元
；(一)查原告於八十年五月及十月間分別訂約承攬桃園榮民醫院八十年度醫療大樓、
病房大樓，行政及宿舍大樓新建工程軍眷住宅公用合作社所有自立新村建築工程，
工程地點在桃園市○○路○段，臺北市○○○路。本二件工程分別於八十年六
月三十日開工於八十二年六月三十日完工，八十一年開工，八十三年完工，分別有
營繕工程結算驗收證明書可稽。然因被告在復查決定時，業就另項關於邱英祥等七人
工資計一、一○四、○○○元，核准認列，其理由為：依工頭邱英祥及工地主任林坤
德出具之切結書，談話筆錄，其二人一再證明確實有代為轉發放系爭工資，並提供工
資印領清冊供核，查核結果，實難謂其無發放工資之情是應准予追認此部分工資云云
，有復查決定書可稽。同理，則本件原告於八十一年間將上開二工程中之敲除、打石
等零星工作委由工頭代為尋覓所需之工人，並由林天來提供工人身份證文件及工資支
領表，並由原告按月以現金方式（工程慣例均以現金發放給工人）由林天來代為發放
給工頭林天來等十五人工資計三、八八九、二○○元，有林天來出具之證明單佐證，
且另有林天來等十五年之各月份「計工工資支領表」之印領清冊為憑（每張表均經每
位工人簽名並蓋章），系爭工資確有支付事實，縱該領款之工人非其本人，亦係因林
天來以欺罔手段，捏造不實資料，使原告陷於錯誤而為工資之給付，該支付之工資經
給付後，並未回流原告，其難謂無發放工資之情，被告未予究明，概以虛報工資論，
尚難謂妥。(二)又營建成本因素，包括直接材料、直接人工與工程費用三項，被告逕以
系爭工資為虛報，自營建成本全數剔除三、八八九、二○○元，顯非妥適。又從事營
建工程，必有人工成本投入始有完工工程之產品，且系爭工資確為該等工程所必需，
亦有支付事實，縱『計工工資支領表』上之工資支領人與實際支領人有所不符，僅係
未依規定取具合法憑證，不應依虛列工資，認定逃漏所得稅並為補稅並科罰鍰。原告
亦以存證信函及登報方式找尋林天來不著，已盡相當之作為義務，故應追認直接人工
三、八八九、二○○元，並重行核定全年所得稅，及撤銷漏稅額之處罰。二、次查復
查及訴願、再訴願之認事用法，均有違誤；被告之復查決定，以原告仍未能提示工頭
林天來等十五人之工資印領清冊，資金流程供核而維持原核定。然本件於訴願時，已
依上開指示提出「計工工資支領表」及林天來代為發放之證明單供核（工程慣例之小
工工人均祇願領現金，非以轉帳或票據方式，便無資金流程可提供）。據此，應認原
告就其承作工程支付工資之事實，已盡舉證責任，訴願決定機關若仍認定原告無支付
工資之事實，自應另由被告舉證（行政法院六十一年度判字第七十號判例參照）。然
財政部竟以原告未能提示林天來等十五人負責工程及工作內容之「施工日報表」等相
關資料供核及工地主任無任何一人承認林天來等十五人係歸其負責管理，認為無從證
明確有此人工成本之投入云云。實屬不合理，蓋：查林天來等十五人之工作日期、天
數，如「計工工資支領表」所載，彼等係負責敲除、打石等零星工程。一般「施工日
報表」，僅記載全體工人之工作內容，並未記載某工人做何種工作。故訴願及再訴願
，在原告已盡舉證責任後，再以不合理之要求而否認本項工資支出之事實，殊有不妥
。又原處分及訴願、再訴願決定，均未經查證；而空言指摘工地主任中亦無任何一人
（工地主任祇有一人）承認林天來等十五人係其負責管理，顯欠允當。三、參照司法
院大法官會議釋字第三三七號解釋意旨，本案確有承作工程而僱工並支付工資之事實
，並無虛增成本逃漏稅捐，則補徵營所稅及科處罰鍰均有違法，至多僅係未依規定取
具合法憑證之行為罰（參稅捐稽徵法第四十四條規定）；查本案情形，類似營利事業
有進貨事實，而取得「虛設行號」之發票（人頭戶之扣繳資料）。則依司法院大法官
會議釋字第三三七號解釋：「營業稅法第五十一條第五款規定，納稅義務人虛報進項
稅額者，除追繳稅款外，按所漏稅額處五倍至二十倍罰鍰，並得停止其營業。依此規
定意旨，自應以納稅義務人有虛報進項稅額，並因而逃漏稅款者，始得據以追繳稅款
及處罰。財政部中華民國七十六年五月六日台財字第七六三七三七六號函，對於有進
貨事實之營業人，不論其是否有虛報進項稅額，並因而逃漏稅款，概依首開條款處罰
，其與該條款意旨不符部分，有違憲法保障人民權利之本旨，應不再援用。．．．」
即顯示營業人若有進貨事實（即無虛報進項稅額），就不應按營業稅第五十一條第五
款規定，追繳稅款並按所漏稅額科處罰鍰。同理，本件因確有支付工資之事實（即無
虛報工資），就無漏報所得之補稅及處罰可言。四、再查認定事實須憑證據，不得出
於臆測，此項證據法則，自為行政訴訟法所適用。本件原處分及訴願決定，均以林天
來等數人列為調查局查獲販賣人頭名單內，其申報工資有異常情形，遽予認定虛報工
資，尚乏確切證據，有違上揭證據法則。縱工人中有數人檢舉虛列薪資，亦不應以偏
概全，而全數剔除。何況，林天來若有捏造不實資料，亦應由林天來擔負法律責任，
亦不應否定原告支付工資之事實。五、綜上所陳，原處分（復查決定）及訴願、再訴
願決定，其認事用法，顯有違誤，為此，請判決撤銷原處分及一再訴願決定等語。
被告答辯意旨略謂：一、原告訴稱確有支付林天來等十五人工資計三、八八九、二○
○元部分：(一)按「營利事業所得之計算，以其本年度收入總額減除各項成本費用、損
失及稅捐後之純益額為所得額。」又「納稅義務人已依本法規定辦理結算申報，但對
依本法規定應申報課稅之所得額有漏報或短報情事者，處以所漏稅額兩倍以下之罰鍰
。」為行為時所得稅法第二十四條第一項及第一百十條第一項所規定。查營繕工程結
算驗收證明書，一般僅載明工程完工日期及驗收完成日期，而未記載投入那些人工，
是原告提出所述營繕工程結算驗收證明書，主張確有支付林天來等十五人工資乙節，
實不足採據。本案被告係依財政部財稅資料中心通報之異常薪資清單查得其中有工頭
林天來等十五人工資計三、八八九、二○○元，申報之工資有異常情形，其工頭林天
來本人亦列為調查局查獲「王澄木」販賣人頭名單內，且其於訴願時補提示之「切結
書」，僅有原告及其負責人甲○○之切結；次查其提示之「證明單」，亦僅係記載工
頭林天來等十五人八十一年一月至十二月所領工資總額，則系爭工人究竟負責那些工
程？工作內容？工作日期？工作天數？資金流程？均未能提供相關證明資料，實無從
證明其確有支付之實。至原告主張林天來等十五人各月份「計工工資支領表」之印領
清冊，每張均經每位工人簽名蓋章乙節，查原告於復查時並未能提示所述資料，且工
頭林天來等數人已列為調查局查獲販賣人頭名單內，原告亦有被其中數名工人檢舉虛
列薪資之情形在案，又如何能在「計工工資支領表」之印領清冊上親自簽名蓋章，原
告主張著實可疑，顯有臨訟補作之嫌，不足為採。(二)另原告主張工頭邱英祥等七人工
資一、一○四、○○○元部分已予追認且營建成本中包括直接材料、直接人工及工程
費用三項，被告逕將林天來等十五人直接人工自營建成本中全數刪除三、八八九、二
○○元，顯非妥適乙節。查工頭邱英祥等七人工資一、一○四、○○○元雖亦列為財
政部財稅資料中心通報之異常薪資清單中，惟其工地主任林坤德出具證明書證明有代
公司轉發工資予工頭邱英祥及江昌利二人；工頭邱英祥亦切結確實有收到工資，是被
告准予追認工頭邱英祥等七人之工資一、一○四、○○○元；至工頭林天來等十五人
工資三、八八九、二○○元部分，原告一直未能提示工頭林天來等十五人負責工程及
工作內容之施工日報表等相關資料供核，其工地主任中亦無任何一人承認工頭林天來
等十五人係歸其負責管理，實無從證明其確有此人工成本之投入。且原告八十一年度
營業成本中共計列報直接人工三六、五○八、三三三元，被告僅自營業成本項下減除
工頭林天來等十五人虛列之工資三、八八九、二○○元，再按所漏稅額處一倍之罰鍰
計九七二、三○○元，依前揭法條規定，並無違誤。又原告主張系爭工資確有支付，
縱領款之工人非其本人，亦係林天來以欺罔手段捏造不實資料，且工資並未回流原告
乙節，查林天來本人已列為販賣人頭名單內，原告既未能提示支付之資金流程、又無
工地主任承認其有代為轉發放工資之情，是原告既提不出資金支付之實，又如何有回
流之情，顯見其主張僅係掩飾之辭，應不足採信。二、原告又稱復查及訴願、再訴願
決定之認事用法，均有違誤乙節：按「當事人主張事實，須負舉證責任，倘具所提出
之證據，不足為主張事實之證明，自不認其主張之事實為真實。」為大院三十六年判
字第十六號著有判例。查原告提示之計工工資支領表等證明資料，被告認不足為主張
事實之證明，是請其再提示施工日報表供核，並無不合，惟迄未提示。又稱被告未經
查證而空言指摘工地主任中無人承認林天來等十五人係其管理乙節，惟迄今原告乃未
能告知林天來等十五人究係歸誰管理？被告又如何據以查證？且原告之工地主任林坤
德亦僅承認轉發工資予工頭邱英祥、江昌利二人，被告亦據此追認工頭邱英祥等七人
工資一、一○四、○○○元，如何能謂被告未善盡查核之責。是原告主張顯為推卸責
任之辯辭，應不足採信。三、原告復稱參照司法院大法官會議釋字第三三七號解釋意
旨，本案確有承作工程而僱工並支付工資之事實，並無虛增成本逃漏稅捐，則補徵營
所稅及科處罰鍰均有違法，至多僅係未依規定取具合法憑證之行為罰（稅捐稽徵法第
四十四條）等語；查司法院釋字第三三七號解釋，係就營業稅法第五十一條第五款規
定而為立論，要難執為本案之論據。四、原告再稱認定事實須憑證據，不得出於臆測
，此項證據法則，自為行政訴訟法所適用。本件原處分及訴願決定，均以林天來等數
人列為調查局查獲販賣人頭名單內，其申報工資有異常情形，遽予認定虛報工資，尚
乏確切證據，有違上揭證據法則。縱工人中有數人檢舉虛列薪資，亦不應以偏概全，
而全數剔除等語；本案被告係依財政部財稅資料中心通報之異常薪資清單所載內容查
核原告計有工頭邱英祥等七人及工頭林天來等十五人薪資異常而深入查核，其中工頭
邱英祥等七人工資部分，因原告能提出工地主任林坤德之證明，而予全數追認；然工
頭林天來等十五人部分，原告既無法告知其究係歸那位工地主任負責管理，又無法提
示系爭工人究係負責那些工程、工作內容、工作日期之施工日報表供核，且提不出資
金流程，在此情形下，被告查得林天來等數人亦列為調查局查獲販賣人頭名單內，且
工人中有數人亦檢舉原告虛列薪資，按大院三十六年度判字第十六號判例，原告既無
法舉證其確有此人工成本之投入，自不認其主張之事實為真實，是被告將查獲虛報工
頭林天來等十五人工資計三、八八九、二○○元，自營業成本項下減除，並無不合。
又原告八十一年度營利事業所得稅結算申報，虛報工頭林天來等十五人工資三、八八
九、二○○元，違章事證明確，被告依所得稅法第一百十條第一項規定按所漏稅額處
一倍之罰鍰計九七二、三○○元，亦無不當，原核定仍請予維持。綜上論述：原處分
及所為復查、訴願、再訴願決定並無違誤，請判決駁回原告之訴等語。
    理  由
按營利事業所得之計算，以其本年度收入總額減除各項成本費用、損失及稅捐後之純
益額為所得額。又納稅義務人已依本法規定辦理結算申報，但對依本法規定應申報課
稅之所得額有漏報或短報情事者，處以所漏稅額兩倍以下之罰鍰，為行為時所得稅法
第二十四條第一項及第一百十條第一項所規定。本件原告八十一年度營利事業所得稅
結算申報，列報營業成本六○九、八六六、三九九元。被告初查，依財政部財稅資料
中心通報之異常薪資清單，查得其中有工頭林天來等十五人工資計三、八八九、二○
○元，其申報之工資有異常情形，且未能提示工資印領清冊、付款流程供核，乃自營
業成本項下剔除虛列之工資三、八八九、二○○元。原告不服，以確有支付工資，亦
取具真實憑證云云，申經復查決定，以原告未能提示工頭林天來等十五人之工資印領
清冊、資金流程供核，且其工地主任亦無人承認工頭林天來等十五名工人係歸其負責
管理。次查工頭林天來等數人亦列為法務部調查局查獲販賣人頭名單內，且原告有被
其中數人檢舉虛列薪資之情形在案。依上述查核，實難認定原告有支付工資之事實，
是原核定以原告有虛列工資，乃剔除工頭林天來等十五人工資三、八八九、二○○元
，尚無違誤，遂維持原核定。原告仍不服，循序提起行政訴訟，主張：工頭林天來等
十五人工資計三、八八九、二○○元，係其將工程中零星工作委由工頭代為尋覓所需
之工人，並由林天來提供工人身分證明文件及工資支領表、工資係以現金方式由林天
來代收代支，且均有林天來等十五人之各月份計工工資支領表之印領清冊為憑，足證
系爭工資確有支付之事實。縱該領款之工人非其本人，亦係因林天來以欺罔手段，
造不實資料，使原告陷於錯誤而為工資之給付，該支付之工資經給付後，並未回流原
告，其難謂無發放工資之情。又從事營建工程，必有人工成本投入始有完工工程之產
品，且系爭工資確為該等工程所必需，亦有支付事實，縱「計工工資支領表」上之工
資支領人與實際支領人有所不符，僅係未依規定取具合法憑證，不應依虛列工資，認
定逃漏所得稅而為補稅並科罰等語。經查原告於訴願時雖補提示原告與工頭林天來出
具之「切結書」及「計工工資支領表」供核，惟對於系爭工人究竟負責那些工程？工
作內容？工作日期？工作天數？給付工資之資金流程？均未能提供相關證明資料，是
所訴系爭工資確有支付事實，核不足採。至原告主張從事營建工程，必有人工成本一
節，卷查原告並未能提示工頭林天來等十五人負責工程及工作內容之施工日報表等相
關資料供核，且其工地主任中亦無任何一人承認工頭林天來等十五人係歸其負責管理
，實無從證明其確有此人工成本之投入。從而被告將查獲虛報工頭林天來等十五人工
資計三、八八九、二○○元，自營業成本項下減除，並無不合。又原告八十一年度營
利事業所得稅結算申報，虛報工頭林天來等十五人工資三、八八九、二○○元，違章
事證明確，被告按所漏稅額處一倍之罰鍰計九七二、三○○元，亦無不當。至司法院
釋字第三三七號解釋，係就營業稅法第五十一條第五款規定而為立論，要難執為本案
之論據。綜上所述，本件原處分（包括復查決定）及一再訴願決定俱無違誤，原告起
訴意旨，仍執前詞爭訟，難認為有理由，應予駁回。
據上論結，本件原告之訴為無理由，爰依行政訴訟法施行法第二條、行政訴訟法第九
十八條第三項前段，判決如主文。
中    華    民    國     九十        年      七      月      十三       日
                    最 高 行 政 法 院  第 三 庭
                                審 判 長 法  官      曾  隆  興
                                         法  官      吳  錦  龍
                                         法  官      徐  樹  海
                                         法  官      鄭  淑  貞
                                         法  官      林  家  惠
右  正  本  證  明  與  原  本  無  異
                                         法院書記官  王  福  瀛
中    華    民    國     九十        年      七      月      十六       日


司法院資訊處製作；財團法人民間司法改革基金會備份。
